【裁判字號】    99,上易,488
【裁判日期】    990923
【裁判案由】    詐欺
【裁判全文】
臺灣高等法院臺南分院刑事判決         99年度上易字第488號
上  訴  人  臺灣臺南地方法院檢察署檢察官
被      告  甲○○
上列上訴人因被告詐欺案件，不服臺灣台南地方法院99年度易字
第626號中華民國99年6月25日第一審判決（起訴案號：臺灣台南
地方法院檢察署99年度偵字第2413、3789號），提起上訴，本院
判決如下：
    主  文
上訴駁回。
    理  由
一、公訴要旨：
（一）起訴事實：被告甲○○已預見將金融機構帳戶提供他人使
      用，極可能遭詐騙集團利用作為犯罪工具，猶基於縱有人
      以該金融帳戶實施財產犯罪亦不違背其本意之不確定故意
      ，於民國（下同）98年10月22日，在臺南縣善化啤酒廠附
      近之某統一超商，以新臺幣（下同）1千元之代價，將其
      所申辦之中華郵政股份有限公司善化郵局（下稱善化郵局
      ）帳號為0000000- 0000000號及臺灣中小企業銀行善化分
      行（下稱臺灣企銀）帳號為00000000000號共2本帳戶之存
      摺、提款卡、密碼、印章交付予真實姓名、年籍不詳綽號
      「王副理」之成年男子（下稱「王副理」）。嗣詐欺集團
      某成員輾轉取得上開帳戶後，即基於意圖為自己不法所有
      之犯意聯絡，(一)於98年10月22日15時30分許，撥打電話予
      乙○○，佯稱其係好友「國基」，急需現金周轉等語，致
      乙○○陷於錯誤，遂於同日15時43分、16時16分，依該成
      員之指示，分別匯款6萬元及4萬元（共計10萬元）至甲○○上開善化郵局帳戶內；(二)於98年10月26日8時45分許，
      撥打電話予丙○○，佯稱其係好友「陳天文」，急需現金
      周轉等語，致丙○○陷於錯誤，遂於同日11時2分及翌日
      （即98年10月27日）9時35分，依該成員之指示，分別匯
      款15萬元、15萬元（共計30萬元）至甲○○上開臺灣企銀
      帳戶內；嗣乙○○、丙○○發覺受騙，始報警循線查獲上
      情。
（二）起訴法條：甲○○涉犯刑法第30條第1項、第339條第1項
      之幫助詐欺取財罪嫌。
（三）起訴證據：
      本件公訴人認被告涉有上開犯行，係以被告坦承有於上述
      時、地將其所有之前開善化郵局及臺灣企銀之帳戶存摺、
      印章、提款卡等物交予自稱「王副理」男子之事實，且證
      人乙○○、丙○○證訴綦詳，且有乙○○之郵政國內匯款
      單收據2紙、丙○○之臺灣中小企業銀行存款憑條1紙、被
      告上開善化郵局及臺灣企銀等帳戶之基本資料及存款往來
      明細表暨對帳單各1份等為其論據。
二、本院之判斷
（一）按犯罪事實應依證據認定之，無證據不得認定犯罪事實。
      不能證明被告犯罪者，應諭知無罪之判決。刑事訴訟法第
      154條第2項、第301條第1項分別定有明文。次按認定不利
      於被告之事實，須依積極證據，茍積極證據不足為不利於
      被告事實之認定時，即應為有利於被告之認定，更不必有
      何有利之證據。而認定犯罪事實所憑之證據，雖不以直接
      證據為限，間接證據亦包括在內，然無論直接或間接證據
      ，其為訴訟上之證明，須於通常一般之人均不致有所懷疑
      ，而得確信其為真實之程度者，始得據之為有罪之認定，
      倘其證明尚未達到此一程度，而有合理之懷疑存在，致使
      無從為有罪之確信時，即應為無罪之判決（最高法院30年
      上字第816號、76年臺上字第4986號判例意旨參照） 。再
      按檢察官就被告犯罪事實，應負舉證責任，並指出證明之
      方法，刑事訴訟法第161條第1項定有明文。故檢察官對於
      起訴之犯罪事實，應負提出證據及說服之實質舉證責任。
      倘其所提出之證據，不足為被告有罪之積極證明，或其指
      出證明之方法，無從說服法院以形成被告有罪之心證，基
      於無罪推定之原則，自應為被告無罪判決之諭知，最高法
      院92年臺上字第128號判例意旨參照。再按 ，刑事被告並
      無自證己罪之義務，其在訴訟上所為之辯解，只須達於對
      起訴事證提出合理質疑之程度為已足，檢察官如對被告所
      舉反證仍有爭執，即應依刑事訴訟法第一百六十一條規定
      積極舉證釋疑。被告等既堅決否認犯罪，檢察官所舉證據
      復不足以使法院產生有罪之心證，原判決因認被告等犯罪
      不能證明，於法尚無不合，最高法院97年度台上字第3099
      號判決意旨參照。依上開最高法院判例及判決意旨可知，
      基於被告無自證己罪之義務，被告對於檢察官所起訴之事
      證所為之辯解，只須使法院達於合理懷疑之程度即可，檢
      察官如有爭執，即須依刑事訴訟法第161條積極舉證，惟
      檢察官所舉證據如不足以使法院對被告產生有罪確信之心
      證，基於無罪推定之原則，法院即應為被告無罪判決之諭
      知。
（二）訊據被告固承認上開善化郵局帳戶、上開臺灣企銀帳戶係
      其所申辦開立，其於上開時、地，將之交付「王副理」等
      情，並不爭執告訴人及被害人受騙，分別將上開金錢存入
      被告上開善化郵局帳戶、上開臺灣企銀帳戶而遭提領之事
      實，惟堅詞否認涉有公訴人所指之幫助詐欺犯嫌，辯稱：
      被告因積欠地下錢莊約20餘萬高利貸債務，無法清償，地
      下錢莊人員催逼甚緊，且被告工作不穩定，又有妻小家人
      須扶養，乃由98年10月間之小兵立大功分類廣告，得知代
      辦貸款之訊息，以被告持用之門號0000000000號行動電話
      ，撥打分類廣告上之門號0000000000號電話，經該廣告所
      載之上開「王副理」回撥聯絡後，被告希望可以貸得信用
      貸款30萬元，雙方並談及利息及還款方式等條件，因「王
      副理」佯稱可包裝信用，即以資金製造被告帳戶內交易往
      來之資料，讓銀行相信交易正常而出借款項，並要求被告
      提供上開2件金融機構帳戶之存摺、印章、提款卡及密碼
      ，如此包裝信用，較易獲得貸款，被告遂依指示，籌得1
      千元申辦上開臺灣企銀帳戶，領得帳戶資料後，連同上開
      善化郵局帳戶資料，於98年10月22日下午約4時左右，在
      上開地點，交付予「王副理」，「王副理」並將被告申辦
      上開臺灣企銀帳戶存入之1千元退予被告，「王副理」又
      說貸款核撥需時約3週，被告便持續撥打電話與「王副理
      」及那邊的代書聯絡，經通話很多次，對方一直藉詞生病
      ，拖延時間，後來也有撥不通的情形，嗣至98年11月10
      日或15日左右，因被告另以其萬泰銀行現金卡要預借現金
      ，自動提款機顯示無法使用，被告撥打電話向萬泰銀行詢
      問，萬泰銀行人員表示被告存簿有問題，請被告去臺灣企
      銀看看，好像已經變成警示帳戶，被告始知受騙等語。
（三）經查：
    I證據能力方面
      公訴人及被告均同意下述之供述或非供述證據之證據能力
      ，本院審酌前開證據之作成或取得之狀況，並無非法或不
      當取證之情事，且亦無顯不可信之情況，並無證據力明顯
      過低之情形，復經本院於審判期日就上開證據依法進行調
      查、辯論，依刑事訴訟法第159條之5規定，均具有證據能
      力，合先敘明。
    II實體方面
    １上開善化郵局帳戶、上開臺灣企銀帳戶係被告申請開立，
      其並於起訴書所載時 、地，將上開2件帳戶存摺、印章、
      提款卡及密碼交予上開「王副理」，嗣有告訴人及被害人
      受騙 ，分別將上開金錢存入被告上開2件帳戶而遭提領之
      事實，業據被告自承在卷 ，並有與證人2人即告訴人及被
      害人於警詢時之證述可佐，再有告訴人之郵政國內匯款單
      收據2紙、被害人之臺灣中小企業銀行存款憑條2紙、上開
      善化郵局帳戶之開戶基本資料及交易明細上開臺灣企銀帳
      戶之開戶基本資料及存款交易明細查詢單等資料在卷堪憑
      ，此等事實要可認定。
    ２又一般個人欲向銀行等金融機構申請貸款，均須經貸款機
      構對其還款能力為一定之徵信，據以判斷貸款人是否有清
      償之能力，而其判斷之標準，無非是藉由貸款人之工作收
      入及其他擔保品（包括不動產及連帶保證人）為據，此為
      公眾周知之事實。本件被告自承其交付上開2件帳戶予「
      王副理」當時，尚積欠地下錢莊約20餘萬之高利貸債務無
      力清償，亦無穩定工作，除另有相當擔保外，一般金融機
      構應不可能再貸款予被告，即被告不可能自通常之金融機
      構以正常方式貸款，要無疑義，是被告辯稱其為辦理貸款
      償還卡債，遽而相信「王副理」所述製造帳戶資金往來頻
      繁之假象，藉此向銀行借款等情節，尚難謂係虛妄，檢察
      官以被告之教育程度及生活、工作經驗為由，認為被告所
      辯不足採信，尚值斟酌。
    ３另被告所辯上開等情，有98年10月20日至同年月25日間之
      小兵立大功分類廣告1則在卷可憑 （見核交卷第51頁），
      其廣告內容為「萬泰金融理財，找不到工作，待業中？急
      需資金，創業嗎？信用不良？負債比高？債務協商？銀行
      法扣？皆可協助辦理，配合多家外商銀行，過件率高，免
      匯款，絕無事先收費，可當日放款，0000000000，永大路
      ，王副理」等語，且被告使用之門號0000000000號電話與
      上開門號0000000000號電話間，於98年10月13日有12次聯
      繫（均未撥通），於98年10月22日有6次聯繫（撥通5次，
      通話秒數為860秒、83秒、92秒、57秒及123秒，最後1次
      通話時間為當日下午2時12分許），98年10月26日有1次聯
      繫（撥通，通話秒數為106秒），於98年11月4日有3次聯
      繫（均未撥通），於98年11月9日有7次聯繫（撥通4通，
      通話秒數為1秒、120秒、147秒及177秒），於98年11月11
      日有6次聯繫（撥通1通，通話秒數為74秒），於98年11
      月16日有3次聯繫（撥通2通，通話秒數為47秒及22秒），
      於98年11月17日有13次聯繫（撥通2通，通話秒數均僅1秒
      ），於98年11月18日有9次聯繫（撥通1通，通話秒數僅1
      秒），於98年11月19日有14次聯繫（均未撥通），於98年
      11月21日有1次聯繫（未撥通）等情，有門號0000000000
      號電話之申辦人資料、通聯紀錄、門號0000000000號電話
      之通聯檔案光碟片1片、門號0000000000號電話與門號000
      0000000號電話間之通聯紀錄等資料附卷可佐（見核交卷
      第21至49、56頁存放袋，原審卷第18至21頁），因此，被
      告於交付上開2件帳戶前，與「王副理」有上開18次聯繫
      （含撥通5次及未撥通13次），於交付上開2件帳戶資料之
      後，尚與對方有57次聯繫（含撥通11次及未撥通45次），
      故被告於交付帳戶資料之後，尚與對方有多次之聯繫，若
      被告交付上開2件帳戶存摺、印章、提款卡及密碼等資料
      ，是為幫助詐騙使用，被告應不至於在交付該等帳戶資料
      後，復有與對方多次聯繫之理，且有多次無法撥通知情形
      ，是認被告所辯其交付上開帳戶資料，係為辦理貸款，其
      於取得貸款前與代辦者多次聯繫等語，尚難謂與情理有違
      。
    ４而坊間詐騙集團欲收買或收取他人金融帳戶存摺、提款卡
      等物以供犯罪所用，固有巧立各種名目或代價收取，其交
      付之方式或是約定某一地點交付、或是以其他方式交付，
      惟詐騙集團成員通常不會留下任何聯絡方法（如電話）予
      提供上開物品之人，以避免日後犯罪經發覺後，司法機關
      藉此循線查獲，故現今此類詐欺或恐嚇取財案件通常僅能
      追查至提供帳戶者，而不易查獲詐騙集團首腦及各項分工
      成員。如上所述，被告依「王副理」指示，將上開善化郵
      局帳戶 、 上開臺灣企銀帳戶資料交付後，仍持續以門號
      0000000000號電話與「王副理」之門號0000000000號電話
      聯繫，且持續聯繫57次（含撥通11次及未撥通45次），已
      在上開帳戶交付之後等情，顯與詐騙集團收取帳戶存摺後
      不與提供者聯絡之一般情形不同，是被告辯稱其係欲辦理
      貸款，提供上開2件帳戶資料後，持續與「王副理」聯絡
      ，尚難認係純屬空洞卸責之詞。而詐騙集團為使被告採信
      其騙術，亦極可能持續一段時間與被告保持聯絡，以避免
      被告向金融機構申報上開帳戶存摺及提款卡遺失而未能使
      用該帳戶，是被告之辯解與一般常理尚無相悖，尚難僅以
      被告交付上開2件帳戶存摺、印章、提款卡及密碼等資料
      ，未即時報警處理遽論被告有幫助詐欺之故意。
    ５又被告於警詢時及偵審中始終未承認其有幫助詐欺之故意
      ；而告訴人及被害人遭詐欺分別將金錢匯入被告上開2件
      帳戶之事實，亦未能遽此推論被告有幫助詐欺之故意。是
      以，被告處於高利貸債務壓力下，急欲貸得款項，未即深
      思，即交付上開2件帳戶資料予他人以辦理貸款，其後仍
      持續以電話聯繫貸款事宜，被告所辯情節尚難認與常理有
      違。因此，被告提供上開2件帳戶資料予他人，尚存有因
      被告不夠警覺而遭人詐騙之可能性，自難以被告單純之提
      供上開帳戶資料之客觀事實，遽認被告有幫助詐欺故意之
      主觀犯意。
    ６綜上所述，被告所辯稱其係因要辦理貸款而將上開善化郵
      局帳戶、上開臺灣企銀帳戶之資料交付他人，並不知係用
      於詐欺取財犯行，應堪採信。公訴人所提出之證據，並不
      足以使本院形成被告涉有幫助詐欺取財罪之犯行之確切心
      證，即應諭知被告無罪之判決。
（四）原審因以不能證明被告犯罪，而為被告無罪之判決，並無
      不當，檢察官上訴意旨仍執前詞指摘原判決不當，核無理
      由，應予駁回。
三、適用法條：
    刑事訴訟法第368條。
本案經檢察官鄭銘謙到庭執行職務。
中    華    民    國    99    年    9     月    23    日
                  刑事第三庭    審判長法  官    陳義仲
                                      法  官    張季芬
                                      法  官    蔡勝雄
以上正本證明與原本無異。
不得上訴。
                                      書記官    汪姿秀
中    華    民    國    99    年    9     月    23    日

司法院資訊處製作；財團法人民間司法改革基金會備份。
